【裁判字號】    97,消債更,79
【裁判日期】    970903
【裁判案由】    聲請更生程序
【裁判全文】
臺灣苗栗地方法院民事裁定            97年度消債更字第79號
聲請人  即
債  務  人  甲○○
代  理  人  徐豐益律師
上列當事人因消費者債務清理事件聲請更生及保全處分，本院裁
定如下：
    主  文
更生及保全處分之聲請均駁回。
聲請費用由聲請人負擔。
    理  由
一、按債務人對於金融機構因消費借貸、自用住宅借款、信用卡
    或現金卡契約而負債務，在聲請更生或清算前，應提出債權
    人清冊，以書面向最大債權金融機構請求協商債務清償方案
    並表明共同協商之意旨，消費者債務清理條例（下稱本條例
    ）第151 條第1 項定有明文。又聲請更生或清算不合程式或
    不備其他要件者，法院應以裁定駁回之，但其情形可以補正
    者，法院應定期間先命補正，復為本條例第8 條所明定。又
    債務人依本條例第151 條第1 項規定請求協商債務清償方案
    後，任一債權金融機構於協商期間內對其財產聲請強制執行
    者，視為協商不成立；債權金融機構於債務人請求協商前已
    聲請法院開始強制執行程序，而不同意延緩執行者，亦同，
    本條例施行細則第44條亦有明文。次按法院就更生或清算之
    聲請為裁定前，得因利害關係人之聲請或依職權，以裁定為
    保全處分，本條例第19條第1 項另定有明文，惟該項保全處
    分，係法院為防杜債務人之財產減少，維持債權人間之公平
    受償及使債務人有重建更生之機會，所為暫時之處分行為，
    自應以聲請更生或清算程序存在，始有保全處分之必要。
二、查本件債務人聲請更生及保全處分之意旨略以：其有不能清
    償債務情事，且無擔保或無優先權之債務總額未逾新臺幣12
    ,000,000 元 ，復未經法院裁定開始清算程序或宣告破產，
    前已依本條例施行細則第44條規定，發函要求執行中之債權
    銀行聯邦商業銀行於文到7 日內表明是否同意延緩執行，該
    行於民國97年5 月5 日收受上函，至今仍未獲答覆，依上述
    細則第44條規定，本件已視為協商不成立；又為維持債權人
    間公平受償，故同時聲請保全處分等語。
三、本條例第151 條第1 項所定之前置協商程序，其立法說明已
    揭示：於本條例施行後，可期待債權金融機構有較大之讓步
    ，如能協商成立，對雙方當事人均屬有利，為促使債務人與
    債權人雙方自主協商債務清償方案，有效分配司法資源，節
    省當事人之勞費，允宜給予再次債務協商之機會，爰設本條
    。本條例施行細則第44條之立法說明亦揭示：為使債務協商
    機制，不致因債權金融機構聲請或繼續強制執行程序而落空
    ，債務人依本條例第151 條第1 項規定請求協商債務清償方
    案後，任一債權金融機構於協商期間內對其財產聲請強制執
    行；或債權金融機構於債務人請求協商前已聲請法院開始強
    制執行程序，而不同意延緩執行者，均應視為協商不成立，
    俾利債務人得儘速向法院聲請更生或清算。依上開立法說明
    可知，債務人對於金融機構因消費借貸等原因而負債務者，
    仍須先以書面向最大債權金融機構提出協商請求，僅於金融
    機構逾期不開始協商或協商不成立後，始得逕向法院聲請更
    生或清算；惟為避免協商機制因部分債權金融機構聲請或繼
    續強制執行程序而落空，故於本條例施行細則第44條規定視
    為協商不成立之事由，以免協商之勞費。又所謂視為協商不
    成立，係指債務人提出協商之請求後，若債權金融機構仍於
    協商期間內對其財產聲請強制執行，顯見已無協商之意願，
    故視為協商不成立；若債務人提出協商之請求前，債權金融
    機關已先聲請強制執行其財產，經債務人通知已提出協商請
    求之意旨而債權金融機構仍不同意延緩執行時，亦可視為協
    商不成立。簡言之，債權金融機構於知悉債務人已提出協商
    之請求後，若仍聲請強制執行或不同意延緩執行者，顯無協
    商意願，始得視為協商不成立，蓋協商之請求依法應以書面
    向最大債權金融機構提出，其與聲請強制執行之債權金融機
    構，常屬不同債權主體，若債務人自始未曾請求協商或未曾
    將已請求協商之意旨通知執行中之債權金融機構，則該債權
    金融機構難以知悉已有協商之請求並據以判斷是否參與協商
    而同意延緩執行，是若謂債務人毋庸依本條例第151 條第1
    項所定之程序請求協商，即得要求執行中之任一債權金融機
    構延緩執行，並以債權金融機構不同意延緩或未予答覆為由
    ，即視為協商不成立，則無異係以延緩執行為手段，代替或
    規避本條例第151 條第1 項所定之前置協商程序，此顯非本
    條例施行細則第44條之制定原意。
四、經查本件債務人未曾以書面向其最大債權金融機構即國泰世
    華商業銀行請求協商債務清償方案並表明共同協商之意旨，
    僅於97年5 月2 日委請律師發函予執行中之債權銀行聯邦商
    業銀行，要求表明是否同意延緩執行，並以該債權銀行未予
    答覆為由，逕自視為協商不成立而向本院聲請更生，此經債
    務人自陳在卷，並有聯邦商業銀行之陳報狀附卷可稽，參酌
    上述條文及立法說明，債務人所稱情事尚難認為係屬協商不
    成立。
五、本件更生之聲請，既無本條例施行細則第44條視為協商不成
    立之事由，自仍應依本條例第151 條第1 項之規定進行協商
    程序，並於協商不成立後，始得聲請更生或清算。本件既未
    依法進行協商，且上開欠缺又屬無從補正，依首揭說明，自
    應駁回更生之聲請。又更生之聲請既遭駁回，則債務人保全
    處分之聲請即失所附麗，應一併駁回，爰裁定如主文。
中    華    民    國    97    年    9     月    3     日
                  民事庭法  官  張珈禎
以上正本係照原本作成。
如不服本裁定應於送達後10日內向本院提出抗告狀，並繳納抗告
費新臺幣1,000元。
                        書記官  古紹霖
中    華    民    國    97    年    9     月    4     日


司法院資訊處製作；財團法人民間司法改革基金會備份。
